【裁判字號】    99,交抗,1631
【裁判日期】    990906
【裁判案由】    違反道路交通管理處罰條例
【裁判全文】
臺灣高等法院交通事件裁定            99年度交抗字第1631號
抗  告  人
即受處分人  甲○○
上列抗告人即受處分人因違反道路交通管理處罰條例案件，不服
臺灣臺北地方法院，中華民國99年7 月14日所為裁定（99年度交
聲字第460號），提起抗告，本院裁定如下：
    主  文
抗告駁回。
    理  由
一、原裁定意旨略以：抗告人即受處分人甲○○於民國98年11月
    29日凌晨1時15分許，騎乘車牌號碼689-EQL號重型機車，行
    經臺北市○○街與延平北路口，為臺北市政府警察局中正第
    一分局忠孝西路派出所員警執行交通稽查時攔停，經施以呼
    氣酒精濃度測試結果，測定值為0.28mg/l，因而以抗告人有
    「酒後駕車」之違規行為製單舉發，並當場移置保管其車輛
    ，茲因抗告人於98年12月18日取回其車輛，並已依舉發違規
    通知單自動繳納罰鍰15,000元，惟迄未繳交駕駛執照，原處
    分機關即臺北市交通事件裁決所乃以抗告人有「酒精濃度超
    過規定標準（0.25-0.4）」之違規行為，依道路交通管理處
    罰條例第35條第1項第1款、第24條第1項第2款（原裁決書漏
    引）之規定，於99年3月17日作成裁決書，並於裁決書內加
    註「罰鍰已繳，尚未吊扣駕駛執照12個月，駕駛執照限於99
    年4月16日前繳送，並施以道路講習」等語。嗣抗告人對上
    開處分聲明異議，其意旨略以：伊之行為依道路交通管理處
    罰條例遭「吊扣駕照1年」，有侵害憲法保障人民之工作權
    ，且有違比例原則云云。抗告人不服裁決聲明異議，經查抗
    告人有前揭違規行為，且本即因基於公益之考量，且衡酌其
    行為之惡性與危險性，而分別有罰鍰、吊扣執照、吊銷執照
    等輕重不同之處罰，衡情尚無何違反憲法第23條比例原則之
    情形，又有關違反道路交通管理處罰條例，應否於罰鍰外，
    仍須吊扣、吊銷駕駛執照，或「吊扣、吊銷駕駛執照」之處
    罰，有無違反憲法上所保障之人民工作權，均屬立法層次的
    問題，在法律未修正前，不論是人民或執法機關自均應遵守
    法律，依法而行，原處分機關據此所為之裁決，亦係於法規
    範圍內所為之合法裁決，從而其裁決核無違誤亦屬適當，本
    件異議無理由，應予駁回。
二、抗告意旨略以：原處分機關依道路交通管理處罰條例第35條
    第1項第1款、第24條第1項第2款對伊之酒駕行為處以罰鍰、
    吊扣駕駛執照、施以道安講習。然行政罰法第24條第2項但
    書規定，其處罰種類相同，如從一重處罰已足以達成行政目
    的者，不得重複裁處，可見行政機關認為應重複裁處才可達
    立法及行政之目的。而其他種類行政罰如限制或禁止處分：
    禁止駕駛、吊扣證照；警告性處分：講習。是本件係於98年
    12月繳清罰鍰後，原處分機關當時並未要求伊併同駕駛執照
    繳回吊扣，即讓伊憑繳費收據至保管場領回機車，然在4個
    月後才通知伊繳回駕駛執照予以吊扣並施以道安講習，故原
    處分機關對伊處以同種類行政罰，顯與行政罰法第24條第2
    項但書意旨不服，有違一事不二罰原則，重複處罰亦已無法
    達成行政之目的，即是否有違不當聯結禁止原則，亦有待深
    慮。如今原處分機關之疏漏，在不合法律之目的性下，再執
    行處罰，伊深表不解，此違法之行政處分，自應撤銷一部或
    全部。另伊從未主張「擴及其他種類之駕駛執照」，為何原
    裁定理由最後敘明核無違誤亦屬適當？綜上，希連同參伊聲
    明異議狀，懇請鈞院重新為程序及實體審查，其道路交通管
    理處罰條例施以重複處同一種類行政罰是否違反行政罰法第
    24條及憲法第23條比例原則之規定，並依司法院大法官審理
    案件法第5條第2項及司法院大法官釋字第371號解釋，聲請
    釋憲云云。
三、惟查：
(一)按汽車駕駛人飲用酒類或其他類似物後其吐氣所含酒精濃度
    超過每公升0.25毫克或血液中酒精濃度超過0.05% 以上，不
    得駕車；又汽車駕駛人，駕駛汽車經測試檢定有酒精濃度超
    過規定標準之情形者，處新臺幣（下同）15,000元以上60,0
    00元以下罰鍰，並當場移置保管該汽車及吊扣其駕駛執照1
    年，並應接受道路交通安全講習，道路交通安全規則第114
    條第2款、道路交通管理處罰條例第35條第1項第1款、第24
    條第1項第2款分別定有明文。又道路交通管理處罰條例所稱
    之汽車，依道路交通管理處罰條例第3條第8款之規定，包括
    「機器腳踏車」在內。另為達成約束處罰駕駛人之目的，受
    處分人辦理駕駛執照吊扣，須將駕駛執照繳送處分機關執行
    吊扣處分。次按關於違反行政法上義務行為，除應處罰鍰外
    ，另有沒入或其他種類行政罰之處罰者，得依該規定併為裁
    處。但其處罰種類相同，如從一重處罰已足以達成行政目的
    者，不得重複裁處，行政罰法第24條第2項亦有規定。而其
    他種類行政罰，係指違反行政法上之義務應受「裁罰性」之
    「不利處分」，依行政罰法第2條規定，包括限制或禁止行
    為之吊扣證照處分及警告性之講習處分在內。是依上開規定
    ，原處分機關於罰鍰之外仍得予裁處受處分人其他種類行政
    罰，要無適用「一事不二罰」之法理。
(二)本件抗告人於前揭時日，駕駛車牌號碼689-EQL 號重型機車
    ，行經臺北市○○街與延平北路口，為臺北市政府警察局中
    正第一分局忠孝西路派出所員警執行交通稽查時攔停，經施
    以呼氣酒精濃度測試結果，測定值為0.28mg/l，以抗告人有
    「酒後駕車」之違規行為製單舉發，為抗告人所不爭執，復
    有臺北市政府警察局北市警交字第AEY592674 號舉發違反道
    路交通管理事件通知單1 紙附卷可資佐證（見原審卷第16頁
    ），其交通違規事實堪已認定。原處分機關關於依道路交通
    管理處罰條例第35條第1項第1款、第24條第1項第2款裁處吊
    扣抗告人駕駛執照及接受道路交通安全講習部分，乃裁罰性
    之不利處分，考諸其立法意旨係為罰鍰以外對於預防再犯之
    行政罰，乃為抑止酒後駕車之不法行為，維護交通、用路權
    人之生命、身體之安全法益，警惕駕駛人切勿於酒後駕車，
    以減少交通意外事故發生之可能性，故酒後駕車之一行為經
    主管機關為數行政法上之處分，所為之罰鍰、吊扣駕照、車
    輛移置保管場保管及施以道安講習等處罰，立法目的所欲達
    到之效果不同，係屬性質不同，為可分之裁罰，揆諸前揭敘
    明，要無違反「一事不二罰」之法理。
(三)又關於吊扣駕駛執照裁決之時間，法律並無法定裁決期間之
    限制規定，自仍可依法為之，而駕駛執照吊扣起迄時間，係
    以實際繳交駕駛執照辦理吊扣日起算，原處分機關依道路交
    通管理處罰條例第35條第1項第1款、第24條第1項第2款（原
    裁決書漏引）之規定裁決，於99年3月17日作成裁決書，並
    於裁決書內加註「罰鍰已繳，尚未吊扣駕駛執照12個月，駕
    駛執照限於99年4月16日前繳送，並施以道路講習」等語，
    且將該裁決書送達抗告人，有上開裁決書及送達證書在卷足
    憑（見原審卷第9、18頁），經核自無不合。再者，行為人
    酒後駕車受罰鍰、吊扣駕駛執照處分，並施以道路安全講習
    ，此乃立法機關於立法當時權衡各種利害關係及社會需求，
    而為之法律特別規定之法律效果，係行政機關就公法上具體
    事件所為之決定，而對外直接發生法律效果之單方行政行為
    ，本質上為行政處分，亦為學理上所謂「裁量處分」，屬行
    政機關裁量之範圍，且行政機關適用法律時，除該裁量處分
    之作成有逾越權限或濫用權力之情形而應以違法論者外，法
    院依法應予以尊重，而據以作成有限之司法審查，不能自行
    取代行政機關之施政作為，亦無從對該裁量行使之妥當性加
    以審究。
(四)再抗告人就酒駕違規行為亦坦承不諱，衡酌抗告人將來繼續
    酒醉駕車及兼顧其他用路人安全之目的，採取吊扣駕駛執照
    之方法，此方法有助於目的之達成，且此所造成之損害僅屬
    暫時性，對抗告人權益已屬侵害最小的必要性手段，與欲達
    成目的之利益（限制抗告人駕駛重型機車，以預防酒醉駕駛
    所造成之危害），手段、目的具相當性，符合行政行為比例
    原則。是道路交通管理處罰條例第35條第1項第1款、第24條
    第1項第2款規定其立法目的係因駕駛人酒後駕車，危害交通
    安全，危及其他交通活動參與者之生命、身體，因而除科處
    罰鍰之外，另規定必須吊扣駕駛執照及施以道路安全講習，
    其目的係為維護交通安全，以確保用路安全之品質，進而維
    護人民生命、身體、財產之法益，促使駕駛人於飲酒後能知
    所警惕，教導駕駛人瞭解交通規則及遵守法規，尚難認有違
    反比例原則、不當聯結禁止原則之問題，核其原處分尚無不
    當。抗告意旨空言指責原處分機關之裁決違反比例原則、不
    當聯結禁止原則、一事不二罰原則云云，均無所據，自無可
    採。
(五)末按法官於審理案件時，對於應適用之法律，依其合理之確
    信，認為有牴觸憲法之疑義，顯然於該案件之裁判結果有影
    響者，各級法院得以之為先決問題，裁定停止訴訟程序，並
    提出客觀上形成確信法律為違憲之具體理由，聲請大法官解
    釋，司法院大法官釋字第371號、第572號、第590號解釋固
    闡釋甚明。惟有關人民自由權利之限制應以法律定之且不得
    逾越必要之程度，憲法第23條定有明文。道路交通管理處罰
    條例第35條第1項第1款、第24條第1項第2款規定，係關於罰
    鍰、吊扣駕駛執照、施以道路安全講習處分效力與執行方式
    之法令依據，揆諸上述敘明，本院認尚未有違憲之虞，即無
    向司法院大法官聲請釋憲之必要。
(六)另本件抗告人既有上開違規事實，原處分機關援引前揭規定
    對抗告人予以裁決，即屬有據。雖抗告人於聲明異議狀述及
    其以外務為專長，駕駛執照係工作上所必需，至今仍無工作
    維持家計，深怕駕駛執照遭吊扣云云。惟道路交通管理處罰
    條例第35條第1項第1款、第24條第1項第2款規定，除裁處罰
    鍰外，並吊扣駕駛執照及施以道路安全講習，乃法之明文規
    定，執法者並無裁量之空間，而非對抗告人所述方面不加以
    斟酌、考量。又原裁定理由欄最後載其吊扣之駕駛執照亦限
    於其違規時所駕駛之「重型機車駕駛執照」，並未擴及其他
    各級車類之駕駛執照等語，僅係就原處分機關調扣駕駛執照
    種類範圍之依據予以適法性之審查，並附敘明。
四、綜上，抗告人確有於前揭時地，酒後騎乘機車之違規行為，
    原處分機關依道路交通管理處罰條例第35條第1項第1款、第
    24條第1項第2款規定裁處「新台幣15,000元以上60,000元以
    下罰鍰，並當場移置保管該汽車及吊扣其駕駛執照1年，並
    應接受道路交通安全講習」，核無違誤；原審法院據此駁回
    抗告人之聲明異議，於法亦無不合。抗告人抗告意旨，仍執
    前詞，指摘原裁定不當為無理由，應予駁回。
據上論結，應依道路交通管理處罰條例第89條，道路交通案件處
理辦法第26條，刑事訴訟法第412條，裁定如主文。
中    華    民    國    99    年    9     月    6     日
                  交通法庭    審判長法  官  許宗和
                                    法  官  潘進柳
                                    法  官  沈君玲
以上正本證明與原本無異。
不得抗告。
                                    書記官  彭于瑛
中    華    民    國    99    年    9     月    7     日

司法院資訊處製作；財團法人民間司法改革基金會備份。
